臺灣高等法院臺南分院刑事判決　　　　 92年度上訴字第991號
上　訴　人
即　被　告　甲　○　○
選任辯護人　汪　玉　蓮　律師
　　　　　　盧　奇　南　律師
　　　　　　張　欽　昌　律師
上列上訴人因殺人等案件，不服臺灣嘉義地方法院92年度重訴字
第6號，中華民國92年7月29日第一審判決（起訴案號：臺灣嘉義
地方法院檢察署90年度偵字第6986號），提起上訴，本院判決如
下：
    主  文
上訴駁回。
    事  實
一、甲○○於民國八十九年十二月二十七日下午四時許，在嘉義
    縣義竹鄉義竹村友人處飲酒後，其呼氣酒精濃度值已高達每
    公升○點九七毫克，明知其酒後，意識不清，反應遲鈍，已
    達不能安全駕駛動力交通工具之程度，仍於同日下午五時許
    ，自該友人處駕駛車牌號碼ＳＨ─○六一七號賓士自小客車
    ，沿嘉義線布袋鎮省道台十九線道路由南往北行駛（不能安
    全駕駛之公共危險部分已判刑確定）；嗣於同日時二十分許
    ，途經台十九線八十九公里五百公尺處之北上車道時，原應
    注意車前狀況及不得超速行駛之缺陷、無障礙物、視距良好
    等情形，並無不能注意之情事，竟以時速七十公里以上速度
    行駛，且低頭拿取飲料，疏未注意路況，因此前揭自小客車
    車頭自後撞擊前方柯葉烈貞所騎乘之腳踏車，致使柯葉烈貞
    向後彈起，遭前揭自小客車擋風玻璃撞擊，再翻上自小客車
    車頂擦撞車頂後，自車後滾落地面，造成柯葉烈貞受有身體
    多處擦挫傷、裂傷、瘀血、左上臂肱股骨折、左小腿骨折、
    右小腿開放性骨折及斷離等傷害（過失傷害部分已判決不受
    理確定）。詎甲○○肇事後，竟另基於殺人之犯意，故意倒
    車以前揭自小客車之右後車輪輾壓柯葉烈貞胸部，使柯葉烈
    貞因粉碎性胸腹部損傷而當場死亡。其後，甲○○於職司偵
    查犯罪之員警知悉其為飲酒駕車肇事之前，即託路人以電話
    報案，請警方前往處理，並向到場處理之嘉義縣警察局布袋
    分局光榮派出所員警陳安章告知其酒後駕車肇事（未承認倒
    車輾壓之殺人行為）。
二、案經檢察官據報相驗後自動檢舉偵查起訴。
    理  由
一、訊據上訴人即被告甲○○對於前揭事實，除倒車輾壓被害人
    柯葉烈貞之行為外，餘均承認無訛，惟矢口否認有何殺人犯
    行，辯稱：(1)車禍發生後，被害人自前揭小客車車頂翻落車
    後，倒臥地面，我怕後方來車會輾壓被害人，也怕移動我的
    小客車會壓到被害人，就先把被害人抱到路邊，再把小客車
    開到路邊，我的小客車並未輾壓到被害人，更未倒車故意輾
    壓被害人；(2)被害人倒臥地面處距離分隔島約零點五公尺，
    而前揭小客車車寬一點七四公尺，若被告倒車以右後車輪輾
    壓被害人，則左後車輪必定駛上分隔島，惟現場並無此等駛
    上分隔島痕跡，又該車左後輪並無血跡反應，故被告實無倒
    車輾壓行為；又被害人倒臥在分隔島旁約零點五公尺，若被
    告倒車以右後輪輾壓被害人胸腹部後，則因後方受分隔島阻
    擋，車輛無法再行倒退，故被告必當駕車前進再次輾壓被害
    人，是被害人身上應有二道輾壓痕跡，惟並未發現有此等二
    道痕跡，堪信被告並未倒車輾壓被害人；(3)現場地面並無前
    揭小客車之血輪痕跡，前揭小客車的底盤亦無擦痕、血跡或
    毛髮等跡證，足見被告並無駕車輾壓被害人行為，前揭自小
    客車右後車輪周圍之血跡，應係被害人在撞擊過程中，其右
    足於第一時間即已斷離，而被告車輛繼續前進，斷足滾動於
    車下留下血跡，遭隨之而至之右後輪輾過而沾染，甚至由斷
    足血管直接噴射血液至右後輪，均顯有可能；(4)被害人胸腔
    內器官之損傷應係撞擊小客車之擋風玻璃及車頂所造成，並
    非輾壓所致，且依鑑定人石台平就「皮革樣化」所為之定義
    性說明，造成「皮革樣化」之原因，主要係表皮遭磨損，且
    未造成傷口流血，所呈現皮膚局部變深變硬之狀態，是依此
    論，被害人臀部遭撞擊後，因肇事車輛之車速尚快，依慣性
    原理，被害人於肇事車輛之引擎蓋上翻轉，其胸腹部進而遭
    擋風玻璃及擋風玻璃上方之邊框強力摩擦撞擊，而造成胸腹
    部皮膚帶狀局部變深變硬之痕跡，亦至有可能；(5)被告並未
    逃逸，且留在現場協助員警處理，應無輾壓情事云云。
二、經查：
  (一)被告對於前揭酒醉及超速駕車，疏未注意車前狀況，不慎自
    後撞擊前方被害人所騎乘之腳踏車，致使被害人向後彈起，
    遭前揭自小客車擋風玻璃撞擊，再擦撞車頂後，由車後滾落
    地面，造成被害人受有前揭傷害，其後，被害人在事故現場
    當場死亡之事實承認不諱，並有道路交通事故調查報告表（
    含事故現場圖）、現場及車損照片八張、呼氣酒精濃度測試
    單、刑法第一百八十五條之三案件測試觀察紀錄表、臺灣嘉
    義地方法院檢察署檢察官勘驗前揭小客車之勘驗筆錄及照片
    （勘驗結果發現前揭小客車之擋風玻璃破碎、車頂凹陷、車
    前掀開及車燈破碎等情）、被害人屍體之勘驗筆錄一份、死
    亡證明書等件附卷（見相字卷第七頁、第八頁、第十頁、第
    十二頁至第十七頁、第二十一頁及背面、第二十五頁）可稽
    ，堪信為真正。
  (二)其次，本件經解剖鑑定結果，被害人死亡原因為「甲、粉碎
    性胸腹部損傷（亦即右下胸部至左上腹部斜向帶狀皮膚局部
    皮革樣化三三乘九公分，胸骨柄骨折、兩側肋骨及胸椎均多
    數骨折、左下肺葉破裂、兩側肺臟均塌陷、右側橫隔膜破裂
    、肝臟左右葉被膜及實質多處破損、脾臟被膜多處破損）。
    乙、自行車／汽車車禍。」，有法務部法醫研究所九十年二
    月二十一日（八九）法醫所醫鑑字第一六一七號鑑定書在卷
    足憑（見相字卷第七十九頁至第九十頁）；而鑑定人即法務
    部法醫研究所法醫師石台平亦於原審中到庭結證稱：(1)依照
    本件相字卷第六一頁圖一之被害人柯葉烈貞屍體照片一張、
    第六十四頁圖八及圖九之被害人屍體照片二張，顯示被害人
    胸部有一道在醫學上是從左到右連續性的皮革樣化痕跡（就
    是相字卷五八頁「鑑定經過」一、胸部欄下所說的右下胸部
    至左上腹部斜向帶狀皮膚局部皮革樣化三三乘九公分），一
    般而言，皮革樣化是表皮受損的現象，亦即是表皮磨損，水
    份蒸發後，局部顏色變深，硬度增加的狀態，本件被害人前
    揭皮革樣化的痕跡並不是另外有血跡沾染上胸部造成的，人
    類受傷流血的傷口並不會造成皮革樣化，但上吊的繩索勒痕
    或手指掐捏頸部的痕跡，也會造成皮革樣化現象；(2)當我們
    觀察到皮革樣化現象時，要再進一步追究造成原因，因為本
    件被害人前揭皮革樣化處的內部臟器呈粉碎性損傷，且前揭
    皮革樣化痕跡是從左到右的連續傷痕，因此研判前揭帶狀皮
    革樣化現象是重物碾壓被害人的胸腔，造成該處表皮皮膚磨
    損後造成的，在本件也就是輪胎輾壓；又被害人的粉碎性胸
    腹部損傷並不是撞擊肇事車輛的擋風玻璃造成的，縱使胸腹
    部撞擊擋風玻璃也不會造成前開帶狀連續的皮革樣化傷痕。
    (3)人類受傷以後是否會造成大量的出血，要視受傷到死亡的
    時間長短而定，如果時間很短就沒有機會出血，依照相卷第
    六四頁圖十一的被害人屍體照片，顯示死被害人左臀部有大
    面積瘀血，可見被害人臀部遭撞擊時，距離死亡的時間較長
    ，故造成瘀血，而前揭連續性皮革樣化傷痕旁未見瘀血，研
    判被害人遭碾壓後立即死亡等語甚明（見原審訴字第七三一
    號卷第九十頁至第九十三頁），顯見本件被害人確有遭輪胎
    輾壓情形，且其致死原因亦係輪胎輾壓無誤，被告關於被害
    人之粉碎性胸腹部損傷應係擋風玻璃撞擊所致之辯詞，當無
    可採。
  (三)又：(1)本件被害人遭被告駕車高速追撞後，係經擦撞車頂再
    由肇事車輛後方滾落地面，並非由肇事車輛的側面車身墜地
    ，且被告亦自承前揭小客車並未輾壓到被害人之情，已見前
    述，則被告車輛之後半車身兩側部位，不應沾有被害人之血
    跡；又前開法醫研究所第一六一七號鑑定書之鑑定說明亦認
    定「死者左臀部有一清晰之賓士商標印痕，顯示此部份係撞
    擊點。死者被撞後應係向上彈起，因肇事車輛仍持續前行，
    死者於該車通過後，方墜落地面。肇事車輛之後半段，不應
    沾有死者血跡。」等語明確，亦同此認定。(2)惟臺灣嘉義地
    方法院檢察署檢察官會同被告於八十九年十二月二十八日上
    午十時餘許，採集前揭小客車輪胎上跡證，經送請內政部警
    政署刑事警察局鑑定，其鑑驗結論為：「本案ＳＨ─○六一
    七右後車輪血跡ＤＮＡ與柯葉烈貞血液中ＤＮＡ之ＳＴＲ型
    別相符。」，有內政部警政署刑事警察局九十年一月二十九
    日（九十）刑醫字第四○二六號鑑驗書附卷可按（見相字卷
    第三十頁），且採集前揭跡證之嘉義縣警察局布袋分局光榮
    派出所員警林誌男亦於原審中到庭結證稱：當天我有查看肇
    事車輛的狀況，其右後輪胎有血點，右後車輪的擋泥板上也
    有血點等語在卷（見原審前開訴字卷第三十二頁背面），並
    有勘驗車輛照片十二張附卷可佐（見相字卷第三十六頁至第
    四十一頁），是認被告賓士自小客車之右後輪胎上確有被害
    人之血跡反應無訛。(3)另，鑑定人石台平於前揭到庭結證時
    亦稱：肇事車輛右後輪的血跡不是撞擊被害人時造成，是被
    告駕車碾壓掉落地面的被害人時，沾染到被害人身體流出的
    血液而造成的，而且輪胎滾動的旋轉力量也造成該右後車輪
    周圍的點狀血跡等語（見原審前開訴字卷第九十二頁），亦
    明確認定被害人確實遭受車輛輾壓無訛。又被害人遭高速撞
    擊後，彈至車頂，再由車後翻落之瞬間過程中，其受傷處所
    噴濺出之血液不應沾染上前揭小客車之右後輪胎上，由此亦
    足見被告所辯未倒車輾壓被害人，及右後輪胎上之血跡係遭
    噴濺所致云云，顯不可信。
  (四)況依法務部法醫研究所就被害人身上「皮革樣化」之產生及
    被告車輛右後輪之沾染血跡等事項，再進一步說明如下：(1)
    被害人身上「皮革樣化」是否為車輛輾過乙節，應考量皮下
    組織所呈受（如所示一五六○公斤重加上速度；即衝力與分
    立於四輪，如以單位面積所承受之重力速率【輪胎接觸面積
    】），由顏面處及其皮下骨骼無碎裂，應無輾過之可能。左
    中腹部確有腸道受擠壓之可能，由骨盆腔及腰椎多處骨折，
    後腹壁軟組織廣泛出血、右側橫膈破裂、肝臟、脾臟損傷，
    均非一般碰撞所能造成，而應為擠壓，即輾壓之結果。(2)雙
    側腹部之伸展創，仍為擠壓即輾壓後皮膚結締組織向四周伸
    展，在擠壓物如輪胎離開後，結締組織已呈彈性疲乏而無法
    回復原狀，即成為伸展痕，恰如生產後之妊娠紋。伸展紋與
    皮革化明顯不同，主要皮革化瀕臨死亡或已死亡後為上皮組
    織表皮之破壞，而伸展紋為強壓力造成皮下深層結締組織之
    伸展破壞。(3)由被害人臀部撞擊賓士自小客車時為背向駕駛
    座，直立坐姿致臀部撞擊引擎蓋之賓士標纖致左臀留下一個
    明顯賓士標纖印痕。由被害人平躺撞擊引擎蓋之同時，極可
    能頭部有撞擊車前之前方擋風玻璃。由ＳＨ─○六一七車輛
    前方之車牌、安全桿中染有泥土痕、左前方車前燈破碎、左
    側反射鏡有刮痕、車前擋風玻璃有初次的中線偏乘客側及二
    次的駕駛之前方（即偏駕駛側）等似支持被害人即可能在遭
    賓士車輛撞擊時仍與腳踏車連在一起，即在腳踏車之輪胎擋
    泥板上之泥土接觸車前安全桿之同時，雙腿遭碰撞時致脛腓
    骨撞擊點在離足底約十至十五公分處（推定估算）並因腳踏
    車車體、鐵架車輪擠拉被害人向左側，有可能滾落左側車體
    之可能。由被害人左足斷離為典型的撕除傷，為遭強大拉、
    扭力致身體皮膚肌肉撕裂甚至骨頭撕裂、斷離之結果由左足
    之撕除傷應為車輛撞擊腳踏車，經由腳踏車之鐵架、車體恰
    卡住被害人左足強行拉離所造成。(4)本案之爭論點似為右側
    輪之血漬痕與車輛前行方向左側地上之血漬痕似無法符合現
    場勘察與現場之重現。本案因車行速度及被害人左臀部賓士
    標纖印痕，前擋風玻璃破碎甚至車頂之壓痕。被害人應在車
    禍發生之瞬間，依據解剖發現及現場勘驗資料無遭被告車輛
    輾壓之可能。而屍體解剖時的確有遭輾壓之證據，雖屍體遭
    搬動，若當事人無法提出其他車輛輾壓之可能，實無法排除
    有遭被告在肇事後再輾壓被害人之可能等情，有該所九十三
    年四月一日法醫理字第0920004398號函附卷可稽。而被告自
    警詢中起至本院辯論止，非但未曾主張被害人遭其他車輛輾
    壓過之情形，且於偵查中更明確供稱：當時未有其他車輛輾
    壓被害人等語（見相字卷第十九頁），因此益堪認定本件被
    害人確係遭被告車輛之輪胎輾壓，且其致死原因亦係輪胎輾
    壓無訛。
  (五)另由本件被告於偵查中同意送由法務部調查局測謊，其對於
    「肇事時其未倒車輾壓死者」之問題，經採控制問題法、混
    合問題法等鑑定方法施測，結果被告經測試呈情緒波動之反
    應，研判有說謊之情，有法務部調查局（九○）陸（三）字
    第九○○二○五四四號鑑定通知書一紙附卷可參（見相字卷
    第九十五頁），是被告所辯未駕車輾壓被害人云云，不足採
    信。
  (六)末查被告車輛之右後輪倒退輾壓被害人之胸腹部時，該右後
    輪因駛上被害人胸腹部而升高，則被告車輛右後部位之底盤
    亦隨而提高，故該部位之底盤未必會與被害人屍體接觸而沾
    染被害人血跡或毛髮；又由前揭事故現場圖及被害人屍體照
    片觀之，被害人胸腔部位並未留有大量血跡，故被告車輛右
    後輪縱使輾壓被害人胸腔，所沾染上之血液未必足以造成現
    場留有血輪痕跡，自不得僅以事故現場未發現右後車輪之血
    輪痕跡，而為未有輾壓行為之有利被告認定；另並無證據可
    認被告倒車輾壓被害人時，其車輛係以與分隔島平行之方向
    倒車之，故被告所辯：前揭小客車之左後輪必當駛上分隔島
    云云，即無可採，是被告欲以分隔島尚未發現前揭左後輪之
    痕跡，反證被告未倒車輾壓被害人，亦非有理；再被告倒車
    輾壓駛上被害人之胸腹部後，再前進駛離被害人身體，則未
    必會在被害人身上形成二道輾壓痕跡；至於被告逃逸與否，
    與有無輾壓情事並無必然關係；是被告關於此等部分之辯解
    ，均無可採。
三、綜上所述，本件被害人死亡原因既係胸腔部位遭輾壓之粉碎
    性胸腹部損傷，而被告車輛之右後輪復發現有被害人血跡反
    應，且被告經測謊鑑定後，又有前揭說謊情事，且亦無其他
    車輛輾壓被害人，此外被告前揭所辯，無法為其有利之認定
    ，均見前述，是應認本件被告在撞擊被害人後，確有倒車以
    右後車輪故意輾壓被害人死亡之行為，而被告此等倒車輾壓
    被害人胸腔要害之行為，將造成被害人死亡之結果，當為被
    告深知，是被告有置被害人死亡之殺人犯意甚明，被告有殺
    人之犯意，復已遂行駕車殺人之行為，且已造成被害人死亡
    之結果，其殺人事證已明，所辯無殺人犯意，亦無倒車輾壓
    被害人云云，並不足採。因此，本件事證明確，被告前揭犯
    行堪予認定。至被告聲請再傳訊鑑定人石台平法醫師乙節，
    因石法醫師業已自服務單位退休並移居美國，為大眾傳播媒
    體所報導，屬眾所週知之事實，因而無從傳訊，附此敘明。
四、被告甲○○在撞擊被害人後，再倒車以右後車輪故意輾壓被
    害人死亡之行為，核係犯刑法第二百七十一條第一項之殺人
    罪。另被告於職司偵查犯罪之員警知悉其為飲酒駕車肇事之
    前，即託路人以電話報案，請警方前往處理，僅向到場處理
    之嘉義縣警察局布袋分局光榮派出所員警陳安章承認其酒後
    駕車肇事之行為，而對其倒車殺人之犯罪事實迄未坦承，亦
    無接受裁判之意，自與自首之要件不符，併予敘明。
五、原審法院適用刑法第二百七十一條第一項，審酌被告素行，
    智識程度，無照並酒後駕車，超速肇事，過失撞傷被害人於
    先，故意殺人於後，犯罪所用之手段，掩飾殺人犯行而與被
    害人家屬成立民事和解賠償損害，承認酒醉駕車犯行，案發
    迄今猶飾詞圖卸殺人罪責等一切情狀，量處有期徒刑十四年
    ，認事用法俱無不合，量刑亦稱妥適，被告上訴意旨否認犯
    罪，指摘原判決不當，並無可取，為無理由，應予駁回。
據上論結，應依刑事訴訟法第368條，判決如主文。
本案經檢察官羅清溪到庭執行職務。
中　　華　　民　　國　　94　　年　　4 　　月　　12　　日
                  刑事第三庭  審判長法　官  陳  義  仲
                                    法  官  宋  明  蒼
                                    法  官  陳  顯  榮
以上正本證明與原本無異。
如不服本判決，應於收受本判決後十日內向本院提出上訴書狀。
其未敘述上訴理由者並得於提起上訴後十日內向本院補提理由書
狀（均須按他造當事人之人數附繕本）「切勿逕送上級法院」。
　　　　　　　　　　　　　　　　　　書記官  陳  明  芬
中　　華　　民　　國　　94　　年　　4 　　月　　12　　日
附錄：本案論罪科刑法條全文：
刑法第271條第1項：
殺人者，處死刑、無期徒刑或十年以上有徒刑。
